臺灣苗栗地方法院刑事判決
110年度金訴字第91號
公  訴  人  臺灣苗栗地方檢察署檢察官
被      告  林家葳




上列被告因洗錢防制法等案件，經檢察官提起公訴（110年度偵
字第4324號），被告於本院準備程序中就被訴之事實為有罪之陳
述，經裁定改依簡式審判程序審理，並判決如下：
    主  文
林家葳犯洗錢防制法第十四條第一項之一般洗錢罪，處有期徒刑
參月，併科罰金新臺幣壹萬元，罰金如易服勞役，以新臺幣壹仟
元折算壹日。緩刑貳年，並應依如附件所示本院111年度苗司附
民移調字第4 號調解筆錄內容支付損害賠償。
未扣案之犯罪所得新臺幣壹萬元沒收，於全部或一部不能沒收或
不宜執行沒收時，追徵其價額。
    事  實  及  理  由
一、本院認定被告林家葳之犯罪事實、證據及應適用之法條，除
　　補充更正如下外，其餘均與檢察官起訴書之記載相同，茲引
    用之（如附件）。
　㈠犯罪事實欄一第16列至27列關於「嗣該詐欺犯罪者取得上開
    帳戶資料後…林家葳因此獲得1萬餘元之報酬。」之記載，應
    更正為「嗣『俊少』取得玉山銀行帳戶資料後，隨即於附表編
    號1所示時間，對廖振凱施以如附表編號1所示詐術，致廖振
    凱陷於錯誤，而匯款至附表編號1所示之玉山銀行帳戶（匯
    款時間、金額詳如附表編號1所示）內，再由『俊少』指示林
    家葳提款，林家葳遂於附表編號1所示之提領款項時間、地
    點，自玉山銀行帳戶內提領新臺幣(下同)35萬元後交予『俊
    少』，以此方式隱匿犯罪所得去向，林家葳因而獲得1萬元之
    報酬。」。
　㈡證據名稱應更正為如附表「認定事實所憑證據」欄所載。
　㈢另按犯前二條之罪，在偵查或審判中自白者，減輕其刑，洗
    錢防制法第16條第2項定有明文。次按想像競合犯之處斷刑
    ，本質上係「刑之合併」。其所謂從一重處斷，乃將想像競
    合犯組成之評價上數罪，合併為科刑一罪，其所對應之刑罰
    ，亦合併其評價上數罪之數法定刑，而為一個處斷刑。易言
    之，想像競合犯侵害數法益者皆成立犯罪，論罪時必須輕、
    重罪併舉論述，同時宣告所犯各罪名，包括各罪有無加重、
    減免其刑之情形，亦應說明論列，量刑時併衡酌輕罪部分量
    刑事由，評價始為充足，然後依刑法第55條前段規定「從一
    重處斷」，非謂對於其餘各罪可置而不論。因此，法院決定
    處斷刑時，雖以其中最重罪名之法定刑，做為裁量之準據，
    惟於裁量其輕重時，仍應將輕罪合併評價在內（108 年度台
    上字第4405、4408號判決意旨參照）。查被告就如附表編號
    1所示一般洗錢犯行於本院審理中坦承不諱，是揆諸前揭說
    明，本院自應依洗錢防制法第16條第2項規定減輕其刑，併
    此敘明。　　　　　
二、爰審酌被告為民國00年00月00日出生，教育程度為高中畢業
    ，此為被告於本院審理時所坦認（見本院卷第161頁）；其
    為智識成熟之成年人，如日方升，竟不思以正途獲取財物，
    竟貪圖不法利益，參與詐欺集團擔任車手工作，與「俊少」
    分工合作以遂行附表編號1所示詐欺取財及洗錢犯罪行為，
    造成附表編號1所示被害人之財產損失，實有不該，惟念及
    被告於犯後坦承認罪，且已與被害人達成民事和解，顯見犯
    後態度良好；兼衡被告於本院審理時自述於電子遊藝場任職
    ，月收入約3萬元之經濟狀況、因父母離婚，其一人獨居家
    庭狀況（見本院卷第161頁）等一切情狀，量處如主文所示
    之刑，又審酌其年齡、職業、收入、社會地位等節，並依諭
    知罰金易服勞役之折算標準如主文所示，以資儆懲。
三、末查被告未曾因故意犯罪受有期徒刑以上刑之宣告，此有臺
    灣苗栗地方法院檢察署刑案資料查註紀錄表及臺灣高等法院
    被告前案紀錄表各1份附卷可佐，其經此教訓，自當知所警
    惕而無虞再犯，本院綜核各情認上開有期徒刑之宣告，已足
    策其自新，所宣告之刑，以暫不執行為適當，併依刑法第74
    條第1項第1款之規定諭知緩刑2年，用啟自新。另為保障被
    害人廖振凱權益，併依同法第74條第2 項第3 款之規定，命
    被告應依附件調解筆錄所示內容，向被害人廖振凱支付損害
    賠償，且此部分依同法第74條第4 項規定得為民事強制執行
    名義；又依同法第75條之1 第1 項第4 款規定，受緩刑之宣
    告而違反上開本院所定負擔情節重大，足認原宣告之緩刑難
    收其預期效果，而有執行刑罰之必要者，得撤銷其宣告，併
    為說明。　　　　
四、沒收部分：
  ㈠犯罪所得部分：
    次按犯罪所得屬於犯罪行為人者，沒收之，於全部或一部不
    能沒收或不宜執行沒收時，追徵其價額，刑法第38條之1第1
    項前段、第3項分別定有明文。在刑法沒收新制生效施行後
    ，沒收已不具備刑罰（從刑）本質，而具有刑罰及保安處分
    以外之獨立法律效果（刑法第2條之修正立法說明參照），
    性質上屬於準不當得利之衡平措施，旨在避免犯罪行為人因
    犯罪而保有不當之利得，故就犯罪行為人所持有之不法利得
    予以剝奪。再按共同正犯之犯罪所得之沒收或追徵，應就各
    人所分得之數額分別為之；先前對共同正犯採連帶沒收犯罪
    所得之見解，已不再援用及供參考（最高法院104年第13次
    刑事庭會議決議意旨參照），所謂各人「所分得」，係指各
    人「對犯罪所得有事實上之處分權限」，法院應視具體個案
    之實際情形而為認定：倘若共同正犯各成員內部間，對於不
    法利得分配明確時，固應依各人實際分配所得沒收；然若共
    同正犯成員對不法所得並無處分權限，其他成員亦無事實上
    之共同處分權限者，自不予諭知沒收；至共同正犯各成員對
    於不法利得享有共同處分權限時，則應負共同沒收之責（最
    高法院104年度台上字第3937號判決意旨參照）。準此，詐
    欺集團各成員就集團共同犯罪所得款項，倘尚未交付予上游
    ，仍為自身保管中，因其就共同犯罪利得享有事實上處分權
    限，自應依刑法第38條之1第1 項前段、第3項宣告沒收；而
    倘詐欺集團各成員就集團共同詐欺犯罪利得，已交付上游，
    僅分得其中成數做為報酬，各成員犯罪所得僅為各人所分得
    之數，如個案中得以明確認定各成員實際犯罪利得，應就各
    人分得之數宣告沒收。又衡以被告係於本案犯行中擔任提款
    之車手角色，已認定如前，且被告於附表編號1所示犯行中
    擔任取款之車手角色而取得報酬一情，已據被告於本院審理
    中坦承在卷，且據被告於本院審理中供述稱：其按「俊少」
    指示去提領35萬元，在頭份上公園將35萬元交給「俊少」，
    其獲得1萬元報酬等語（見本院卷第114頁、第129頁），足
    認被告實際取得之報酬即犯罪所得為10,000元，雖未扣案，
    仍依刑法第38條之1 第1 項前段之規定宣告沒收，並依同條
    第3 項規定，諭知於全部或一部不能沒收或不宜執行沒收時
    ，追徵其價額。
　㈡洗錢行為標的部分：
  ⑴按犯第14條之罪，其所移轉、變更、掩飾、隱匿、收受、取
    得、持有、使用之財物或財產上利益，沒收之。洗錢防制法
    第18條第1 項前段定有明文。此一規定採取義務沒收主義，
    只要合於前述要件，法院本應為相關沒收之諭知，然因該洗
    錢行為之標的是否限於行為人所有者始得宣告沒收，法無明
    文，參酌最高法院100年度台上字第5026號判決：「該法條
    並未規定『不問屬於犯罪行為人與否』，均沒收之，自仍以屬
    於被告所有者為限，始應予以沒收」之意旨，似足認在洗錢
    防制法並未規定「不問屬於犯罪行為人與否」均沒收之情形
    下，宜從有利於被告之認定，而認洗錢行為之標的須屬於被
    告所有者，始應予以宣告沒收。惟因本條項既未明文限制洗
    錢行為之標的必須屬於行為人所有者，始應宣告沒收，且洗
    錢行為委由第三人為之者，所在多有，是如洗錢行為之標的
    限於被告所有始得宣告沒收，不惟增加實務上查證之困擾，
    抑且難以達成洗錢防制之目的，何況同條第2 項擴大沒收之
    規定，亦以被告對來源不明之不法財產得以支配為已足，不
    以被告所有為必要，是洗錢行為標的之沒收，尚不以屬於被
    告所有為必要，較為妥適。
  ⑵又按宣告前二條之沒收或追徵，有過苛之虞者，得不宣告或
    酌減之；本法總則於其他法律有沒收之規定者，亦適用之。
    刑法第38條之2第2項及第11條前段分別定有明文。而雖洗錢
    防制法對於洗錢標的之沒收並未制定類似過苛調節之規定，
    惟因沒收實際上屬於干預財產權之處分，仍應遵守比例原則
    ，是於沒收存有過苛之虞之情形時，本應使法官在個案情節
    認定後得不宣告沒收或酌減之，以資衡平。從而，本院認上
    開洗錢防制法第18條第1項之沒收規定雖未制定類似過苛調
    節之條款，但應非有意予以排除，而得依刑法第11條前段規
    定，據以適用刑法第38條之2第2項之調節條款。經查，被告
    於本案雖經手掩飾附表編號1所示詐欺贓款之去向，而足認
    上開金額屬洗錢行為之標的，本應依洗錢防制法第18條第1
    項前段規定予以沒收。然因上開款項，實際上均已由「俊少
    」取走，被告自身僅取得上開所載之犯罪所得，已如前述，
    是如對處於本案詐欺犯罪結構中較為底層之被告宣告沒收上
    開洗錢之金額，實有過苛之虞。是經本院裁量後，認就此部
    分之洗錢行為標的，尚無庸對被告宣告沒收，併予敘明。　
    　　
據上論斷，應依刑事訴訟法第273 條之1 第1 項、第299 條第1
項前段、第310 條之2 、第454 條第2 項、第450 條第1 項，判
決如主文。
本案經檢察官廖倪凰提起公訴，檢察官吳宛真到庭執行職務。
中　　華　　民　　國　　111 　年　　3 　　月　　30　　日
                  刑事第一庭  法  官  許蓓雯
附表：
編號 被害人 詐欺方式 被害人匯款  匯入之人頭帳戶 被告提領款項   認定事實所憑證據    時間 金額 (新臺幣)  時間 地點    金額 (新臺幣)  1 廖振凱 詐欺集團成員於109年4月日底某時許，以電話假交友結識廖振凱後，並向廖振凱佯稱需借款償還債務云云，致廖振凱陷於錯誤判斷，而依指示於右揭時間、地點，以臨櫃及轉帳方式，轉匯款項至右揭人頭帳戶內。嗣林家葳再依「俊少」之指示，於右揭提領時間、地點，提領上開帳戶內之35萬元，並於同日在苗栗縣頭份市上公園將款項交予「俊少」。  109年9月14日中午12時57分57秒 7萬元 玉山銀行帳號000-0000000000000號帳戶(戶名：林家葳) 109年9月14日下午2時16分28秒 苗栗縣○○市○○路00號玉山銀行頭份分行 35萬元 [110年偵字第4324號卷] ⑴證人廖振凱於警詢證述(第67至73頁) ⑵帳戶個資檢視(第27頁)、玉山銀行個金集中部110年3月3日玉山個(集中)字第1100018093號函暨所附帳戶資料、交易明細(第113頁、第116頁、第123至124頁) ⑶廖振凱報案相關之新北市政府警察局土城分局清水派出所陳報單、受理各類案件紀錄表、受理刑事案件報案三聯單、受理詐騙帳戶通報警示簡便格式表、金融機構聯防機制通報單、內政部警政署反詐騙諮詢專線紀錄表(第29頁、第137至142頁、第147頁、第169頁) ⑷玉山銀行存款回條、中國信託銀行自動櫃員機交易明細表(第193頁) ⑸照片(第199至249頁)、被告存摺、提款卡影本(第357至367頁) [本院110年度金訴字第91號] ⑴被告於準備程序、審理中供述(第113至116頁、第128至129頁、第155至162頁) ⑵調解紀錄表、本院111年度苗司附民移調字第4號調解筆錄(第143至146頁)    109年9月14日下午1時5分17秒 3萬元      
以上正本證明與原本無異。　　　　　　　　　　　　　　　　如不服本判決應於收受判決後20日內向本院提出上訴書狀，並應敘述具體理由。其未敘述上訴理由者，應於上訴期間屆滿後20日內向本院補提理由書(均須按他造當事人之人數附繕本)「切勿逕送上級法院」。告訴人或被害人如對本判決不服者，應具備理由請求檢察官上訴，其上訴期間之計算係以檢察官收受判決正本之日期為準。　　
                                書記官  蔡孟穎
中　　華　　民　　國　　111 　年　　3 　　月　　30　　日
附錄本判決論罪科刑法條：
中華民國刑法第339條
意圖為自己或第三人不法之所有，以詐術使人將本人或第三人之
物交付者，處5年以下有期徒刑、拘役或科或併科50萬元以下罰
金。
以前項方法得財產上不法之利益或使第三人得之者，亦同。
前二項之未遂犯罰之。
洗錢防制法第14條
有第二條各款所列洗錢行為者，處7年以下有期徒刑，併科新臺
幣5百萬元以下罰金。
前項之未遂犯罰之。
前二項情形，不得科以超過其特定犯罪所定最重本刑之刑。